臺灣臺北地方法院刑事判決               100年度訴字第59號
公  訴  人  臺灣臺北地方法院檢察署檢察官
被      告  侯旭
上列被告因偽造文書案件，經檢察官提起公訴（99年度偵字第27
352 號），嗣被告於準備程序進行中就被訴事實為有罪之陳述，
由本院裁定以簡式審判程序審理，判決如下：
    主  文
侯旭連續行使偽造私文書，足生損害於公眾及他人，處有期徒
刑拾月，減為有期徒刑伍月，如易科罰金，以銀元佰元即新臺
幣玖佰元折算壹日，如附表所示偽造之「王美惠」署押共伍枚，
均沒收。
    事  實
一、侯旭於民國92年4月14日起96年5月24日止擔任善達科技股
    份有限公司【下稱善達公司，原址設臺北市中正區○○○路
    ○段12巷2號之1，後遷至臺北市○○區○○路1段16號4 樓，
    再遷至改制前之臺北縣中和市○○路738號13樓之2，原名揚
    銳國際有限公司（下稱揚銳公司），於94年4 月14日更名為
    善達公司】負責人，明知王美惠未持有該公司任何股份，無
    出席股東會、董事會及擔任董事之意願，且該公司並未召開
    股東臨時會或董事會，且未於股東臨時會或董事會中討論議
    案，竟基於行使偽造私文書、行使業務上登載不實文書及使
    公務員登載不實之概括犯意，未經王美惠之授權或同意，冒
    用王美惠之名義，而為下列行為：
  (一)於92年4月22日前之不詳時間，在揚銳公司92年4月14日股東
    同意書偽簽「王美惠」署押1 枚，並製作內容為王美惠當選
    善達公司董事之不實股東臨時會決議記錄，及王美惠出席董
    事會，選任侯旭為董事長之不實董事會議記錄業務文書各
    1紙，復於善達公司92年4 月14日下午2時許之董事會簽到簿
    上偽簽「王美惠」署押1 枚，此外，並於董事願任同意書立
    同意書人欄上，偽造「王美惠」署押1枚，而偽造完成「王
    美惠」出席股東會、董事會，並同意擔任董事之意。之後侯
    旭交付上揭文書予真實姓名年籍不詳之成年代辦業者，於
    92年5月1日持前開資料向主管機關申請公司變更登記事宜而
    行使之，使承辦公務員經形式書面審查後，於92年5月2日核
    准善達公司之變更登記，並登載於職務上所掌管之公司登記
    簿公文書。
  (二)於92年5 月19日前之不詳時間，製作內容為王美惠出席92年
    5月16日下午2時許善達公司董事會，並同意遷移公司地址至
    臺北市○○區○○路1段16號4樓之不實會議記錄業務文書1
    紙，復於善達公司92年5月16日下午2時許之董事會簽到簿上
    偽簽「王美惠」署押1 枚，而偽造完成以「王美惠」名義之
    出席董事會之意，之後侯旭交付上揭文書予真實姓名年籍
    不詳之成年代辦業者，於92年5月19 日持前開資料向主管機
    關申請公司變更登記事宜而行使之，使承辦公務員經形式書
    面審查後，於92年5 月20日核准善達公司之變更登記，並登
    載於職務上所掌管之公司登記簿公文書。
  (三)於92年6月27日前之不詳時間，製作內容為王美惠出席92年6
    月17日下午2 時善達公司董事會，並同意遷移公司地址至臺
    北縣中和市○○路738號13樓之 2之不實會議記錄業務文書1
    紙，復於善達公司92年6月17日下午2時許之董事會簽到簿上
    偽簽「王美惠」署押1 枚，而偽造完成以「王美惠」名義之
    出席董事會之意，之後侯旭交付上揭文書予真實姓名年籍
    不詳之成年代辦業者，於92年6 月24日持前開資料向主管機
    關申請公司變更登記事宜而行使之，使承辦公務員經形式書
    面審查後，於92年6 月27日核准善達公司之變更登記，並登
    載於職務上所掌管之公司登記簿公文書，而足以生損害於主
    管機關對於公司管理之正確性及王美惠。嗣於99年7 月22日
    ，王美惠收受法務部行政執行署板橋行政執行處命令後之通
    知，要求王美惠前往該處報告善達公司之財產狀況及具體清
    償計畫，王美惠調閱善達公司登記資料後，始查知上情。
二、案經王美惠訴由臺北市政府警察局中正第一分局報請臺灣臺
    北地方法院檢察署檢察官偵查起訴。
    理  由
一、本案被告侯旭所犯為死刑、無期徒刑、最輕本刑為3 年以
    上有期徒刑以外之罪，被告於準備程序中就被訴事實為有罪
    之陳述，經法官告知簡式審判程序之旨，並聽取公訴人、被
    告之意見後，本院認為適宜進行簡式審判程序，而依刑事訴
    訟法第273條之1第1項規定，裁定改用簡式審判程序。
二、前揭犯罪事實，業據被告迭次於偵查及本院準備程序、審理
    時坦承不諱（見偵卷第9 頁、本院卷第21頁反面、第56頁反
    面），核與證人即告訴人王美惠於警詢指訴及偵查中證述大
    致相符（見發查卷第10至11頁、偵卷第8至9頁），並有善達
    公司登記卷宗1 份附卷可稽（置於卷外），從而，由前述相
    關人證及書證之補強證據，足證被告前開任意性自白之自白
    核與事實相符。本案事證明確，被告犯行堪以認定，應予依
    法論科。
三、論罪科刑之理由：
  (一)被告行為後，刑法總則編業於94年2月2日大幅修正公布後，
    並於95年7月1日正式施行，而刑法第2條第1項固修正為「行
    為後法律有變更者，適用行為時之法律，但行為後之法律有
    利於行為人者，適用最有利於行為人之法律」，乃為與刑法
    第1 條罪刑法定主義相互契合，而貫徹法律禁止溯及既往原
    則，係規範行為後法律變更所生新舊法律比較適用之準據法
    ，故刑法第2條第1項雖經修正，但因屬適用法律之準據法，
    本身即無所謂比較新舊法之問題，應逕適用裁判時之修正施
    行後刑法第2 條之規定以決定適用之刑罰法律。又該次刑法
    修正之比較新舊法，應就罪刑有關之共犯、未遂犯、想像競
    合犯、牽連犯、連續犯、結合犯，以及累犯加重、自首減輕
    暨其他法定加減原因（如身分加減）與加減例等一切情形，
    綜其全部罪刑之結果而為比較（最高法院95年度第8 次刑庭
    會議決議意旨可資參照）。茲就新、舊法比較適用之結果分
    敘如下：
  1.關於罰金刑，在刑法修正前，刑法分則編各罪所定罰金刑之
    貨幣單位原為銀元，其最高罰金數額，從各該法條規定，而
    最低罰金數額，則依修正前刑法第33條第5款之規定為1元以
    上（貨幣單位為銀元），且若定有罰金刑之論罪法條係於72
    年6 月25日前所制定，而該法條日後均未修正者，得依罰金
    罰鍰提高標準條例第1條前段規定，就其原定數額提高為2倍
    至10倍，其後修正者則不提高倍數，並依現行法規所定貨幣
    單位折算新臺幣條例第2條規定，以銀元1元折算為新臺幣3
    元；於刑法修正後，因刑法第33條第5 款修正為：「罰金：
    新臺幣1,000 元以上，以百元計算之。」，使得刑法之罰金
    貨幣單位已由銀元改為新臺幣，則刑法分則編各罪所定罰金
    刑之貨幣單位，自應配合修正為新臺幣，又為使刑法分則編
    各罪所定罰金之最高數額與刑法修正前趨於一致，乃增訂刑
    法施行法第1條之1：「中華民國94年1月7日刑法修正施行後
    ，刑法分則編所定罰金之貨幣單位為新臺幣。94年1月7日刑
    法修正時，刑法分則編未修正之條文定有罰金者，自94年1
    月7日刑法修正施行後，就其所定數額提高為30倍。但72年6
    月26日至94年1月7日新增或修正之條文，就其所定數額提高
    為3 倍。」，從而，刑法第214條、第215條所定罰金刑之最
    高數額，於刑法修正前、後並無不同，惟修正後刑法第33條
    第5 款所定罰金刑最低數額，較之修正前提高，自以修正前
    刑法第33條第5款規定有利於被告。
  2.刑法第56條連續犯之規定業經本次修正刪除，於新法修正施
    行後，被告之數犯罪行為，即須分論併罰。此刪除雖非犯罪
    構成要件之變更，但顯已影響行為人刑罰之法律效果，自屬
    法律有變更，依新法第2條第1項規定，比較新、舊法結果，
    以適用舊法較有利於被告。
  3.刑法第55條牽連犯之規定業經刪除，則被告所犯行使偽造私
    文書及使公務員登載不實之犯行，於修正後應予分論併罰，
    經比較新、舊法結果，以修正前之法律，對被告較為有利。
  4.綜合上述各條文修正前、後之比較，揆諸前揭最高法院決議
    所揭示之罪刑綜合比較原則，依刑法第2條第1項前段之規定
    ，應整體適用行為時即修正前之規定。
  5.刑法第55條關於想像競合犯規定，現行刑法第55條增列但書
    「不得科以較輕罪名所定最輕本刑以下之刑」，係科刑之限
    制，為法理之明文化，非屬法律之變更，故無刑法第2條第1
    項規定之適用，自無新舊法比較及綜合比較之問題，應逕適
    用現行刑法第55條規定。
  (二)按公司股東會議事錄、董事會議事錄，雖非須由公司負責人
    親自製作，然該等紀錄所記載之決議事項均攸關公司股權變
    動、董監事選任、重大經營方針、決策走向等重要決定，故
    公司法第183 條規定股東會之議決事項，應作成議事錄，由
    主席簽名、蓋章，且前述議事錄若須送往主管機關辦理公司
    變更登記，更屬公司對外公告事項之重要變更，自屬公司負
    責人應負責之業務，而為其業務上所應作成之文書。次按刑
    法第215 條業務上登載不實文書罪之處罰，係以保護業務上
    文書之正確性為目的。所謂明知不實而登載，祇須登載之內
    容失真出於明知即為已足（最高法院94年臺上字第2596號判
    決意旨參照）。核被告事實一(一)(二)(三)所為，均係犯刑法第21
    6條、第210條之行使偽造私文書、第216、215條行使業務上
    登載不實文書，及第214 條使公務員登載不實罪。其於附表
    所示之文書上偽造署名之行為，為偽造私文書之階段行為；
    偽造私文書、業務登載不實之低度行為，分別為其行使之高
    度行為所吸收，均不另論罪。又被告利用不知情之代辦業者
    辦理本件公司的變更設立登記，為間接正犯。
  (三)被告多次行使偽造私文書、行使業務上登載不實文書，及使
    公務員登載不實等犯行，各時間緊接，方法相同，觸犯構成
    要件相同之罪名，顯係基於概括犯意反覆為之，應依修正前
    刑法第56條之規定，各論以一罪，並均加重其刑。
  (四)又被告行使偽造私文書之目的在於使公務員將不實事項登載
    於所掌之公文書上，其所犯上開行使偽造私文書罪及使公務
    員登載不實罪，兩罪間有方法結果、原因目的之牽連犯關係
    ，應依修正前牽連犯之規定，從一重之行使偽造私文書之罪
    處斷。
  (五)被告以一行使行為，同時觸犯行使偽造私文書罪、行使業務
    登載不實文書罪，係一行為觸犯數罪名之想像競合犯，應依
    刑法第55條規定從一重之行使偽造私文書罪處斷。
  (六)至檢察官雖未前開事實一(二)(三)之犯行部分起訴，然此部分與
    業經已起訴之犯罪事實，具有裁判上一罪關係，為起訴效力
    所及；又公訴人就被告行使業務登載不實文書及使公務員登
    載不實之罪名雖未論列，惟此部分事實既已起訴書犯罪事實
    中敘明，且此等罪名與行使偽造私文書罪間，有裁判上一罪
    之關係，亦為起訴效力所及，並經當事人於審理中互為論辯
    ，並無礙於被告防禦權之行使，本院自得併予審理，均附此
    敘明
  (七)爰審酌被告明知告訴人並未投資善達公司，亦未同意出任善
    達公司之董事，竟未經告訴人之同意，即擅自為前開犯行，
    有損於告訴人之權益，並損害主管機關對公司登記管理之正
    確性，所為已破壞他人對文書真正之信任及社會交易安全之
    秩序，惟考量其犯後坦承犯行，態度良好，及其犯罪動機、
    目的及手段等一切情狀，量處如主文所示之刑。
  (七)又本案被告犯罪時間均係於96年4 月24日之前，且無中華民
    國96年罪犯減刑條例所定不得減刑之情形，應依同條例第2
    條第1項第3款規定減其宣告刑2分之1。
  (八)此外，被告行為時之刑法第41條第1項前段規定:「犯最重本
    刑為5年以下有期徒刑以下之刑之罪，而受6個月以下有期徒
    刑或拘役之宣告，因身體、教育、職業、家庭之關係或其他
    正當事由，執行顯有困難者，得以1元以上3元以下折算1 日
    ，易科罰金。」，且依已廢止之罰金罰鍰提高標準條例第2
    條前段之規定，將上開易科罰金之折算標準就其原定數額提
    高為100倍折算1日，是其行為時之易科罰金折算標準，應以
    銀元100元至300元折算1 日，經折算為新臺幣後，應以新臺
    幣300元至900元折算為1日，惟修正後刑法第41條第1項前段
    則規定:「犯最重本刑為5年以下有期徒刑以下之刑之罪，而
    受6個月以下有期徒刑或拘役之宣告者，得以新臺幣1,000元
    、2,000元或3,000元折算1 日，易科罰金。」，經比較修正
    前後規定之結果，應認修正後之法律並非較有利於被告，依
    修正後刑法第2條第1項之規定，適用修正前刑法第41條第1
    項前段及修正前罰金罰鍰提高標準條例第2 條等規定，定其
    折算標準，併諭知銀元折算新臺幣之標準，以示懲儆。
  (九)末以被告偽造之前開文書，既已因行使而交付與主管機關，
    均已非被告所有，自不得宣告沒收。惟如附表所示之偽造「
    王美惠」署押5 枚，係被告偽造之署押，不問屬於犯人於否
    ，均應依刑法第219 條規定宣告沒收之。
據上論斷，應依刑事訴訟法第273條之1第1項、第299條第1 項前
段，刑法第2條第1項、第216條、第210條、第214條、第215條、
第55條、第219條，修正前刑法第56條、第55條、第41條第1項前
段，刑法施行法第1條之1，修正前罰金罰鍰提高標準條例第2 條
，現行法規所定貨幣單位折算新臺幣條例第2 條，中華民國96年
罪犯減刑條例第2條第1項第3款、第7條、第9條，判決如主文。
本案經檢察官趙雪瑛到庭執行職務
中    華    民    國   100    年    9     月    2     日
                  刑事第十三庭  法  官  陳君鳳
以上正本證明與原本無異。
如不服本判決應於收受送達後10日內向本院提出上訴書狀，並應
敘述具體理由；其未敘述上訴理由者，應於上訴期間屆滿後20日
內向本院補提理由書（均須按他造當事人之人數附繕本）「切勿
逕送上級法院」。告訴人或被害人如對於本判決不服者，應具備
理由請求檢察官上訴，其上訴期間之計算係以檢察官收受判決正
本之日期為準。
                                書記官  楊湘雯
中    華    民    國   100    年    9     月    5     日
附錄本案論罪科刑法條全文：
刑法第216條
行使第210條至第215條之文書者，依偽造、變造文書或登載不實
事項或使登載不實事項之規定處斷。
刑法第210條
偽造、變造私文書，足以生損害於公眾或他人者，處5 年以下有
期徒刑。
刑法第214條
明知為不實之事項，而使公務員登載於職務上所掌之公文書，足
以生損害於公眾或他人者，處3年以下有期徒刑、拘役或5百元以
下罰金。
刑法第215條
從事業務之人，明知為不實之事項，而登載於其業務上作成之文
書，足以生損害於公眾或他人者，處3年以下有期徒刑、拘役或5
百元以下罰金。
附表：
1.92年4月14日揚銳公司股東同意書上「王美惠」署押1枚。
2.92年4月14日善達公司董事會議簽到簿上「王美惠」署押1枚。
3.董事願任同意書上「王美惠」署押1枚（任期自92年4月14日至
  95年4月13日）。
4.92年5月16日善達公司董事會議簽到簿上「王美惠」署押1枚。
5.92年6月17日善達公司董事會議簽到簿上「王美惠」署押1枚。